最高法院刑事判決　　　　　　九十四年度台上字第三五０四號
　　上　訴　人　台灣高等法院檢察署檢察官
　　被　　　告　乙○○
　　　　　　　　　　　　（另案在台灣台北監獄執行中）
　　　　　　　　甲○○
　　　　　　　　　　　　16號.
上列上訴人因被告等違反毒品危害防制條例案件，不服台灣高等
法院中華民國九十四年三月二十三日第二審判決（九十四年度上
訴字第二五六號，起訴案號：台灣板橋地方法院檢察署九十二年
度偵字第九九九七號，原判決誤載為第九九七七號），提起上訴
，本院判決如下：
    主  文
原判決撤銷，發回台灣高等法院。
    理  由
本件原判決以公訴意旨略稱：被告乙○○於民國九十二年五月十
一日十六時許，接獲有施用毒品惡習之張怡秀來電，經張怡秀表
明擬向被告甲○○購買新台幣（下同）三千五百元之第一級毒品
海洛因後，竟基於幫助甲○○販賣海洛因之犯意，與張怡秀相約
前往台北縣中和市○○路、南山路口附近見面，乙○○到達後先
確認張怡秀所攜帶紙鈔並無偽造，再連絡甲○○持海洛因一包至
前開地點販賣予張怡秀，嗣甲○○與張怡秀於同日十七時十五分
許完成交易，旋為在場守候員警當場逮捕，並扣得甲○○販賣之
海洛因一包（淨重零點五七公克）及交易所得五千五百元（其中
二千元為張怡秀清償欠款之用），因認甲○○係犯毒品危害防制
條例第四條第一項販賣第一級毒品，乙○○係幫助犯同條項之販
賣第一級毒品罪嫌等語。經審理結果，認為無從以公訴意旨所舉
證據為被告二人不利之認定，且查無積極證據足認被告二人確有
上開犯行，因而撤銷第一審論處甲○○販賣第一級毒品未遂，乙
○○幫助販賣第一級毒品未遂罪刑之判決，改判諭知被告二人均
無罪，固非無見。
惟查：（一）本件檢察官於第一審審判期日已以言詞陳述擴張起
訴範圍，指被告二人有自九十二年三月起，以相同手法連續販賣
第一級毒品海洛因予張怡秀施用之犯行，經第一審以該部分不能
證明，且因與原起訴之九十二年五月十一日販賣未遂部分有連續
犯關係，不另為無罪之諭知（見第一審判決理由欄三）。而檢察
官於第二審上訴時已就該部分一併提起上訴，指被告二人確有該
部分犯行，又因之認九十二年五月十一日部分應為販賣既遂等語
（見原審卷第十九頁）。乃原判決僅就原起訴之九十二年五月十
一日部分論述，未就擴張起訴部分為說明，併有已受請求事項未
予判決及判決理由不備之違背法令。（二）原判決理由五之（一
）就公訴意旨所引四項證據認「本件認定事實所引用之本件卷內
所有卷證資料（包含人證與文書證據、物證等證據），並無證據
證明係公務員違背法定程序所取得……亦無刑事訴訟法第一五九
條之一至之三所規定不得作為證據之情形……亦無刑事訴訟法第
一五九條之四之顯有不可信之情況與不得作為證據之情形，則依
刑事訴訟法第一五九條至一五九條之五之規定……均有證據能力
」，至理由五之（八）則謂「是本件原審（指第一審）判決理由
誤認陷害教唆所得證據有證據能力，尚有未妥」，對於本件卷內
證據資料之證據能力，前後說明顯然齟齬，有理由矛盾之當然違
背法令。（三）審理事實之法院，對於案內與待證事實有重要關
係，而應依法調查之證據，倘未依法調查或雖已調查而未調查明
白，即與證據未經調查無異，如率行判決，其判決當然為違背法
令。又證據之證明力，固屬於法院判斷之自由，但不得違背經驗
法則，如其判斷存有疑竇，在釐清前，尚難遽採為被告有利或不
利之認定。又刑事訴訟法第一百六十三條第二項前段「法院得依
職權調查證據」，係指法院於當事人主導之證據調查完畢後，認
為事實未臻明白仍有待澄清時，得斟酌具體個案之情形，無待聲
請，主動依職權調查之謂。從而，法院於當事人聲請調查之證據
調查完畢後，除依同條規定應調查之證據外，其他凡經認為有助
於發見真實而足以影響判決結果之證據存在，且有調查之可能者
，皆屬得依職權調查之證據。查：１、原判決理由五之（二）以
證人張怡秀及王茂誼（警員）於第一審之證詞，「關於本件查扣
之毒品，究竟係查獲張怡秀時，即為張怡秀所持有，而記明於移
送書犯罪事實欄第三行，或有無對張怡秀為澈底搜查身體，確認
張怡秀依約前往時，身上是否確實無任何毒品，或查扣之毒品以
明顯衛生紙包裝，確實是否目睹為被告甲○○所交付等等，各種
重要狀態，均無從在交互詰問過程為完整無瑕疵或明確肯定陳述
，而司法警察偵查犯罪有合法規範可循，司法警察未確實依警察
偵查犯罪規範規定，審慎蒐集被告犯罪證據……自無從僅憑查獲
本件毒品，在無從確認是否究竟如移送書所記載之是否為張怡秀
所持有，或因與張怡秀誘捕偵查所得之狀態之下，而以此包從張
怡秀身上查扣之毒品，即認定係被告甲○○所交付，則此包查獲
之毒品，應不得為被告甲○○、乙○○二人不利之事證甚明」。
惟查本件台北市政府警察局北投分局刑事案件移送書移送被告二
人犯罪事實一部分固載有「案經本分局光明派出所員警於右記第
一犯罪時、地（即九十二年五月十一日十五時許，在台北縣淡水
鎮○○路○段二十四巷口），查獲同案共犯張怡秀毒品通緝及持
有第一級毒品海洛因」等情（見偵查卷第一頁），然依該分局光
明派出所製作之刑事案件報告單則記載於九十二年五月十一日十
五時，在台北縣淡水鎮○○路○段二十四巷十三號三樓張怡秀住
處查獲，且並無同時查得毒品之記載（見偵查卷第五頁），則上
開移送書是否為誤載？其中實情如何？原可傳喚報告單所載另一
名查獲之員警徐真國以查明之。又證人張怡秀及王茂誼（警員）
於第一審行交互詰問時，雖分別證稱當時由張女之母搜身或由女
警搜身（見第一審卷第九十七頁倒數第三行、第一００頁倒數第
四行），有所不同，然原審既認此係於事實有重大關係之事項，
則非不得依職權調查，且張女之母或負責搜身之女警並非無從調
查之證據，乃原審徒以未能經由第一審對張怡秀及王茂誼行交互
詰問查悉，即遽認扣案毒品不足憑為不利被告二人之證據，殊嫌
速斷。２、原判決理由五之（六）以僅憑自甲○○身上查扣五千
五百元尚無從推論係甲○○販賣毒品所得，乙○○、甲○○辯稱
：「證人張怡秀係積欠被告甲○○債務，所以二人才會先後到前
揭地點與張怡秀會面，五千五百元係張怡秀清償債務之款項」云
云，尚非不可取。然查乙○○於警詢時對於所謂「還錢」之過程
，陳稱「（問：在九十二年五月十一日十六時你（指乙○○）在
做何事，請詳述）答：我在台北縣中和市○○路與南山路口和張
怡秀在一起，因她稍早打行動電話說要還阿西（指甲○○）九千
元，我到現場向她說錢呢，要看錢，怕有假鈔，張怡秀拿五千五
百元給我看，我看完就還她了，然後我就打電話給阿西，說張怡
秀要還你九千元，請阿西過來，大概在十六至十七時左右阿西過
來，然後我先進隔壁巷內……三人在巷內會合，我向阿西說張怡
秀要還你錢，然後我便向巷子另一邊走出，過沒多久，就被警方
攔下，警方請我回景安南山路口，一回去便見到阿西和張怡秀在
警方身邊」（見偵查卷第十三頁背面第三行至第十二行），對於
數額非鉅之五千五百元之還錢程序，既要第三人先驗明真鈔與否
，再聯繫債權人前來，第三人復須走避，以便債務人為清償，實
與一般社會客觀認知還債之際，最好由第三人見證之經驗法則大
異其趣。究竟張怡秀何以交付甲○○五千五百元？自有詳予究明
釐清之必要。原判決逕以扣案之五千五百元應係張怡秀償還之欠
款，併有調查未盡及理由欠完備之違法。以上或為檢察官上訴意
旨所指摘，或為本院得依職權調查之事項，應認原判決有撤銷發
回更審之原因。
據上論結，應依刑事訴訟法第三百九十七條、第四百零一條，判
決如主文。
中　　華　　民　　國　九十四　年　　六　　月　  三十　日
                      最高法院刑事第十庭
                          審判長法官  陳　正　庸
                                法官  賴　忠　星
                                法官  王　居　財
                                法官  林　開　任
                                法官  林　立　華
      本件正本證明與原本無異
                                      書  記  官
中　　華　　民　　國　九十四　年　　七　　月　　五　　日
                                                 Ｍ
